【裁判字號】    96,勞上更(一),3
【裁判日期】    970417
【裁判案由】    給付退休金
【裁判全文】
臺灣高等法院花蓮分院民事判決     96年度勞上更(一)字第3號
上  訴  人    甲○○
訴訟代理人    黃維倫律師
上  訴  人    臺東區中小企業銀行股份有限公司
法定代理人    賴文獻
訴訟代理人    蕭佳灶律師
上列當事人間請求給付退休金事件，上訴人等對於中華民國93年
6月14日臺灣臺東地方法院91年度訴字第34號第一審判決，提起
上訴，判決後，經最高法院第一次發回更審，本院判決如下：
    主  文
一、原判決關於駁回上訴人甲○○後開第二項之訴部分，暨命上
    訴人甲○○負擔訴訟費用之裁判均廢棄。
二、上訴人臺東區中小企業銀行股份有限公司應再給付上訴人甲
    ○○新臺幣壹佰柒拾萬元，及自民國九十一年一月十日起至
    清償日止按週年利率百分之五計算之利息。
三、臺東區中小企業銀行股份有限公司之上訴駁回。
四、第一審關於命上訴人甲○○負擔訴訟費用部分，及第二審訴
    訟費用關於甲○○上訴部分，由上訴人臺東區中小企業銀行
    股份有限公司負擔十分之七，餘由上訴人甲○○負擔。第二
    審訴訟費用關於臺東區中小企業銀行股份有限公司上訴部分
    ，由臺東區中小企業銀行股份有限公司負擔。
五、本判決所命給付，於上訴人甲○○以新臺幣貳拾萬元為上訴
    人臺東區中小企業銀行股份有限公司預供擔保後得假執行；
    但上訴人臺東區中小企業銀行股份有限公司於假執行程序實
    施前如以新臺幣壹佰柒拾萬元為上訴人甲○○預供擔保，得
    免為假執行。
    事  實
壹、上訴人甲○○方面：
一、聲明：
（一）原判決不利於上訴人甲○○部分廢棄。
（二）上開廢棄部分，臺東區中小企業銀行股份有限公司應再給
      付170萬元，及自民國91年1月10日起至清償日止按年息5
      ％計算之利息。
（三）願供擔保請准宣告假執行。
（四）臺東區中小企業銀行股份有限公司之上訴駁回。
二、陳述：
（一）伊於民國 (下同)54年4月2日進入臺東區中小企業銀行股
      份有限公司 (下稱臺東中小企銀)工作，臺東中小企銀於
      88年2月24日突然未經預告即要求伊自動離職，伊迫不得
      已，於翌日（即2月25日）提出退休申請書。然臺東中小
      企銀非但不准伊退休，並多次表示伊若申請資遣費，就要
      將伊移送法辦，後來臺東中小企銀終於讓步願意給付資遣
      費。伊為了生活，也為了儘快解決事情，才於同年3月4日
      簽下由臺東中小企銀擬具內容之同意書（下稱系爭同意書
      ），同意伊以資遣方式辦理。嗣伊於同年3月6日即遭臺東
      中小企銀函令資遣，並於同年3月8日領取資遣費新臺幣（
      下同）289萬元。
（二）伊年資共計33年11月，依勞動基準法（下稱勞基法）第53
      條之規定，得自請退休。另依內政部74年5月28日（74）
      台內勞字第298989號、74年7月22日（74）台內勞字第329
      012號，及行政院勞工委員會（下稱勞委會）81年2月28日
      台 (81)勞動三字第05213號、85年8月19日台 (85)勞動三
      字第125847號等函示內容，臺東中小企銀對伊退休之申請
      有照准之義務，並應依法給付退休金。而臺東中小企銀係
      以脅迫方式使伊簽下系爭同意書，伊並無與臺東中小企銀
      和解之意，亦已於本件訴訟程序中撤銷該項意思表示。又
      依民法第71條之規定，及內政部74年1月17日（74）勞內
      字第283853號函示內容，系爭同意書亦應為無效。臺東中
      小企銀雖於（90）東企銀秘字第410號函中明示：伊因任
      鳳山分行經理期間，放款審核有重大瑕疵，造成鉅額損失
      ，已構成不適任現職之事由云云，惟經勞委會以90年12月
      26日台 (90)勞資二字第0062005號函揭示：勞基法第11條
      所謂「對所擔任之工作確不能勝任」，意指勞工對於所從
      事之工作於體能或技術確不能勝任等語，故臺東中小企銀
      以勞基法第11條規定資遣伊之事由顯未成立。嗣臺東中小
      企銀改稱：伊係違反工作規則第11條等規定情節重大，符
      合勞基法第12條之規定云云，然該工作規則係於88 年11
      月29日頒訂，當時伊已離職，並無拘束伊之效力。況勞基
      法第12條第2項規定，終止勞動契約應於知悉其情形之日
      起30日內為之，伊於85年12月27日已因逾期放款比例過高
      調任長濱分行經理，再於87年8月21日調逾催中心專員，
      距離88年3月6日資遣時顯逾30日，故臺東中小企銀亦不得
      以勞基法第12條之事由資遣伊。
（三）臺東中小企銀於86年5月1日起適用勞基法，就適用勞基法
      後之資遣費或退休金應以平均工資計算，臺東中小企銀之
      計算方式顯屬有誤。至適用勞基法前之部分，臺東中小企
      銀亦應將生活津貼計入薪資項下，作為計算資遣費或退休
      金之基準，其理由如下：
    １、臺東中小企銀新舊薪資支給標準表（以下分別稱系爭新
        、舊薪資表）中，每一職務之生活津貼均為固定，可認
        該項津貼屬於因工作所得之報酬，具有經常性，當屬工
        資之一部份。
    ２、臺東中小企銀舊人事管理規則（下稱系爭規則）關於獎
        懲、遷調、福利之部分，均規定薪津不包含職務加給，
        只有在第66條規定退（休）職金時，註明薪津及職務加
        給。足見薪津若本不包括生活津貼及職務加給，則職務
        加給亦無明文加以排除之必要，是系爭規則規定前後出
        入，足認該規則所規定之薪津顯非僅指本俸及年功俸而
        已。
    ３、對照系爭規則及新人事管理規則（下稱系爭新規則），
        系爭新規則第27條規定：「行員待遇分薪資、各項加給
        、津貼、獎金，其支給標準及辦法，均另定之。前項薪
        資包含薪俸、生活津貼、主管及職務加給3項之合計數
        ，均以月計之」。其前段與系爭規則第29條結構完全相
        同，僅「薪津」改為「薪資」而已，而後段對「薪資」
        之解釋，亦只是就系爭規則所規定「薪津」之內涵加以
        明確化。且被告依系爭新規則所制定之系爭新薪資表與
        舊薪資表均無不同，僅「薪津」之名稱改為「薪俸」，
        而薪俸、生活津貼、主管及職務加給均包含於系爭新規
        則之「薪資」項下，足見系爭規則之「薪津」，自不應
        只限於本俸及年功俸。
    ４、臺東中小企銀於62年間已將全體員工加入勞工保險，因
        此伊之工作具有一般工人之性質，故於勞基法施行前，
        應適用臺灣省工廠工人退休規則及工廠法等相關法令。
        對於工資之認定，不能以單純之字面文義解釋，應就其
        是否支付勞務之對價以及是否經常性給予而為判斷。
    ５、在伊服務臺東中小企銀之數10年間，每當調整待遇時，
        均故意將生活津貼以較高比例調整，本俸部分則較低。
        顯見臺東中小企銀故意規避將來退休金之給付，有違誠
        信原則。
（四）伊被迫離職，致未有充分時間安排特別休假，尚有25日應
      休而未休之特別休假，依勞委會79年12月27日台 (79)勞
      動二字第21776號、82年7月27日台 (82)勞動二字第44064
      號等函示內容，臺東中小企銀自應給付伊應休而未休之特
      別休假之工資。
（五）就系爭同意書之效力而言：
  １、臺東中小企銀以「若要領資遣費，就要移送法辦」等語脅
      迫人簽署系爭同意書，甲○○已於原審訴訟程序中撤銷此
      項受脅迫之意思表示。又依民法第71條「法律行為，違反
      強制或禁止之規定者，無效。但其規定並不以之為無效者
      ，不在此限」之規定及內政部74年1月17日 (74)勞內字第
      283853號函示內容，系爭同意書亦應為無效。
  ２、次按，臺東中小企銀於88年2月24日要求甲○○自動離職
      ，甲○○於同年2月25日提出退休申請書，臺東中小企銀
      原不准甲○○退休，且不願發給退休金，嗣後，雖甲○○
      於離職領取資遣費時，曾出具同意書內載「本人2月25日
      申請書向臺東區中小企業銀行申請辦理退休一案，由於銀
      行方面認為本人擔任鳳山分行經理期間所負責承作各案，
      逾放金額偏高，造成鉅額損失，無法同意本人退休，但本
      人自認清白坦蕩，並無違失，在不得已情況下，同意銀行
      方面以資遣方式辦理，發給本人資遣費（資遣費比照人事
      管理規則第66條、第67條退職金規定辦理），惟日後銀行
      詳細查證結果，認為本人有疏失之處，本人願意負應負之
      責」等語，惟細繹前開同意書之記載，僅就資遣費之發放
      為和解，上訴人並未拋棄退休金請求權。參以證人即當時
      擔任臺東中小企銀人事主任之陳英明在前審結證稱：臺東
      中小企銀關於資遣與退休給予之標準是一樣等語明確（詳
      前審卷第64頁）。因此系爭同意書之協議內容，應不包括
      本件甲○○之退休金請求權。是甲○○主張臺東中小企銀
      應准其退休，並依退休標準發給退休金云云，應屬有據。
（六）就生活津貼應計入薪津項下作為計算資遣費之基礎：
  １、依前所述，系爭同意書為兩造和解契約之內容，而系爭同
      意書復載明：「資遣費比照人事管理規則〈即系爭規則〉
      第66條、第67條退職金規定辦理」。又臺東中小企銀適用
      勞基法後，其董事會至88年11月26日始頒定實施新人事管
      理規則（即前所稱之系爭新規則，詳前審上字卷第198頁
      以下）。是兩造和解契約所約定資遣費之計算，應適用85
      年2月14日修訂之舊人事管理規則（即前所稱之系爭規則
      ，詳原審卷 (一)第95頁以下），應無庸疑。
  ２、惟按「工資」依勞基法第2條第3款規定，係指「勞工因工
      作而獲得之報酬，包括工資、薪金及按計時、計日、計月
      、計件以現金或實物等方式給付之獎金、津貼及其他任何
      名義之經常性給與均屬之」。此項規定在勞基法實施前，
      工廠法施行細則第4條亦有相類似之規定。「工資」是勞
      工給付勞務之對價並受到法律保護，而有基本工資及禁止
      雇主巧立名目規避之概括性規定。因此，關於工資之認定
      即不能以單純之字面文義解釋，而係就其是否屬「勞務之
      對價」及「經常性之給與」，至於其給付名稱為何，則非
      所問（最高法院92年台上字第2108號判決參照）。本件雖
      非依勞基法所規定「工資」內容而為判斷，然仍應參酌其
      精神，始為公允。
  ３、系爭舊人事管理規則，係由其董事會所訂定，其中第66條
      規定：「員工在本行服務滿5年以上而退休或退職時，給
      予退（休）職金按該職退職當月之員工薪津及職務給付，
      依左列標準1次支給之。任職超過25年以上者，除照左列
      標準支給外，其超過年數每超過1年增發2個月退（休）職
      金計之」；雖就退職金之計算係按退職當月之員工「薪津
      」及「職務加給」為計算標準，然此「薪津」內容究竟為
      何，則無明確載明其定義。另觀該舊人事管理規則第5章
      「待遇」中，第29條規定：「員工之待遇分為薪津、加給
      、各項津貼（包括房租、出納、機車、執勤、加班等）、
      各項補助、獎金等，其支給標準另定之」；第30條規定：
      「員工之薪津均以月額計算，惟新進及復職員工之薪津，
      自報到日起支給之。員工解職時，其薪津自離職之日停止
      支給」；第31條規定：「新進試用人員之薪俸以正式錄用
      職位起薪90％發給之」；均無「生活津貼」之名詞。另依
      臺東中小企銀所提之薪資支給標準表（見原審卷第3宗第
      159頁，其中所定生活津貼數額大部分高於本俸數額），
      則均將「生活津貼」列為「勞務之對價」，且係「經常性
      之給與」。況甲○○離職前1月（即88年2月），其每月得
      領取之「生活津貼」為34,000元，尚高於其「本俸」27,8
      00元（詳支付命令卷第12頁）；若謂甲○○每月領取之「
      薪津」，不包括「生活津貼」，實不合理。
  ４、臺東中小企銀雖主張依其薪資支給標準表之內容，已將薪
      津（本俸及年功俸）、生活津貼、職務加給明確劃分云云
      。然前揭舊人事管理規則第29條所定之各項津貼，係指房
      租、出納、機車、值勤、加班等津貼，並未明定「生活津
      貼」；其中除房租可認係屬生活津貼外，其他出納、值勤
      、加班等都是屬於工作津貼，而機車乃屬於交通津貼，而
      這種津貼常不具確定性，須從事出納、值勤、加班時始得
      領取。而依前揭舊人事管理規則第29條授權訂定之薪資支
      給標準表之「生活津貼」，雖隨職務不同而有高低之分，
      但卻是每一職務之生活津貼都是固定，不論有無從事特別
      工作均得領取，此種固定之給付顯屬勞工因工作而獲得之
      報酬，並具經常性，應係屬於員工報酬的一部分，自係前
      揭舊人事管理規則第29條規定「薪津」中之一部分。臺東
      中小企銀之薪資支給標準表雖將「生活津貼」與「薪津（
      本俸及年功俸）」分別列出，惟已違反其母法即前揭舊人
      事管理規則第29條之規定，其以此抗辯，難謂有理。
  ５、再以前揭舊人事管理規則全文觀察，其在獎懲、遷調、福
      利規定薪津時，均特別括號註明不包括職務加給，惟有在
      第66條規定退（休）職金時，係規定薪津及職務加給。此
      種規定方式參照前述之薪資支給標準表之結構：薪津（本
      俸及年功俸）及生活津貼係屬固定，每一層級之員工均可
      領取，而職務加給則只有科（課）長以上始得領取，因此
      於該人事規則第29條之外談及薪津時，均明文將職務加給
      作特別之排除（見該規則第53、60、63條規定）。若謂薪
      津本即不包括生活津貼及職務加給，則職務加給根本也沒
      有特別明文加以排除之必要。且該人事管理規則第66條，
      係規定於第11章「恤養」，本章訂定之宗旨係在照顧員工
      退休後之生活，因此即必須以照顧員工對員工有利之方向
      解釋，始符正義原則。該人事管理規則第66條規定退（休
      ）職金應係以該員退職當月之員工薪津及職務加給，按照
      服務年資折算給予，因此此處之薪津，應指本俸、年功俸
      及生活津貼，否則沒有特別將職務加給明文加入之必要。
      前揭之舊人事管理規則規定前後之出入，益足顯示該人事
      管理規則內所規定之薪津顯非僅指本俸及年功俸，尚應包
      括生活津貼部分，始符合該人事管理規則整體之規範。另
      從文義上觀察，若薪津僅只包含本俸及年功俸，則儘可使
      用薪俸或本俸之名稱，而無稱薪津用語之必要，「薪津」
      一詞在文義上自令人容易包括固定之津貼。此對照臺東中
      小企銀於88年11月26日實施之新人事管理規則第27條「行
      員待遇分薪資，各項加給、津貼、獎金，其支給標準及辦
      法，均另定之。前項薪資包括薪俸、生活津貼、主管及職
      務加給3項之合計數，均以月計之」之規定；與前揭之舊
      人事管理規則第29條比較，在薪津或薪資之後也都是規定
      包含各項加給、津貼、獎金，與其前條文結構相同。新人
      事管理規則該條增訂第2項規定薪資包括薪俸、生活津貼
      與主管與職務加給，不過是將前揭舊人事管理規則之薪津
      內涵加以明確化而已，並非將原不包括之生活津貼及主管
      或職務加給額外納入薪資範圍，益足證明前項之論述。
  ６、基上所述，本件系爭「生活津貼」係一種「勞務之對價」
      及「經常性之給與」，應係系爭舊人事管理規則第66條中
      所定「薪津」之一部分。甲○○主張其資遣費部分，「生
      活津貼」為「薪津」之一部分，應包括在計算資遣費之基
      準內，自非無據，應認為有理由（最高法院93年度台上字
      第844號、94年度台上字第1649、2221號判決參照）。
（七）臺東中小企銀應給付特別休假25日之工資？
  １、按勞工之特別休假應在勞動契約有效期間為之，惟勞動契
      約之終止，如係可歸責於雇主之原因時，雇主應發給未休
      完特別休假日數之工資。而所謂可歸責於雇主之原因尚非
      僅以勞基法所列各條終止勞動契約之條次為判斷，仍應就
      各條規定之情事依事實個案認定之，如年度開始雇主即強
      制勞工退休，致勞工未能有充分時間安排特別休假時，雇
      主應發給勞工未休完特別休假日數之工資。
  ２、甲○○主張：其係因被迫離職，致未有充分時間安排特別
      休假，依勞委會79年12月27日台 (79)勞動二字第21776號
      、82年7月27日台 (82)勞動二字第44064號等函示內容，
      臺東中小企銀自應給付其未休完特別休假日數之工資。查
      臺東中小企銀於88年2月24日突然通知甲○○應立即自動
      離職，嗣雖經兩造折衝，甲○○被迫在3月4日簽署系爭同
      意書。然兩造間勞動契約之終止，確屬突然，且處理步調
      急促，短短10日間，即函令甲○○資遣，甲○○於此短暫
      時日中，思索如何爭取自己權益尚有不及，何來充分時間
      安排特別休假之事？且衡諸臺東中小企銀為甲○○之雇主
      ，於勞資關係中處於較強勢之地位，就兩造勞動契約之終
      止，亦屬主動之一方，甲○○固然得爭取較有利之離職時
      間，然對於遭強烈要求立即終止勞動契約之態度實力不從
      心，更難爭取時間來安排特別休假。足認甲○○於勞動契
      約終止時，未能及時安排特別休假一事確應歸責於臺東中
      小企銀。揆諸上開說明，臺東中小企銀自有給付甲○○未
      休完特別休假工資之義務。至臺東中小企銀辯稱：特別休
      假工資係以勞基法第16條第2項為依據，本件勞動契約終
      止與法定要件未合云云，容有誤會，尚非可採。
（八）臺東中小企銀之抵銷抗辯有無理由？
  １、按「為規定勞動最低標準，保障勞工權益，加強勞雇關係
      ，促進社會與經濟發展，特制定本法；本法所未規定者，
      適用其他法律之規定」，勞動基準法第1條第1項定有明文
      。又「民事，法律所未規定者，依習慣；無習慣者，依法
      理」，民法第1條定有明文。查按勞工退休金乃勞工長期
      工作後由雇主發給以維持退休生活之費用，故退休金請求
      權依其性質應不得讓與、抵銷、扣押或擔保，此有勞委會
      81年9月30日台 (81)勞動三字第31200號函可參。
  ２、而勞基法第55條規定之所以制定勞工得請求給付退休金，
      其目的在於勞工退休時倘非年邁、就係身心殘障而不堪勝
      任工作（勞基法第53條、第54條第1項參照），其謀生能
      力較諸一般勞工猶為弱勢此時失去工作機會易使勞工或其
      家屬陷於苦境，為保障勞工將來退休時得以安養，故有其
      社會安全制度予以保障之特別規範。倘仍允許雇主任意對
      之扣押或主張抵銷，無論退休金請求權已發生或未發生，
      皆不可避免導致勞工喪失老年安養之憑恃，而與前揭勞基
      法第1條「保障勞工權益」之宗旨顯然有悖。是以，參諸
      勞基法第1條第1項「保障勞工權益」之意旨及民法第1條
      規定，主管機關勞委會認：退休金請求權，依其性質應不
      得讓與、抵銷、扣押或擔保等情，確屬的論。
  ３、復觀諸勞工倘因遭遇職業災害而致死亡、殘廢、傷害或疾
      病時，其自雇主處受領補償之權，同法第61條第2項規定
      即明定不得讓與、抵銷、扣押或擔保。而勞工因遭遇職業
      災害而致傷害或疾病時，尚非必然喪失勞動能力或影響其
      生活（例如：上下班必經途中車禍受輕傷，依勞委會76年
      11月6日台 (76)勞動字第4763號函釋仍屬職業傷害，上證
      四），則老年勞工退休時，其年邁或身心殘障之處境，較
      諸前開職業傷害或職業疾病之情形猶劣，倘竟以法無明文
      而認不得享有「不得抵銷、扣押」之保障，豈能謂公允？
      是以，依「舉輕以明重」之法理，勞工之退休金請求權，
      亦應類推適用勞基法第61條第2項規定，而不得扣押或抵
      銷。
  ４、準此，本件甲○○就系爭退休金債權部分，並不得主張扣
      押。復依民法第338條「禁止扣押之債，其債務人不得主
      張抵銷」、及同法第334條但書「依債之性質不能抵銷或
      依當事人之特約不得抵銷」之規定，應認臺東中小企銀就
      甲○○之系爭退休金債權權亦不得主張抵銷，始符系爭退
      休金之性質，且亦不違勞動契約當事人之本意。是系爭退
      休金、或退休金債權既屬禁止扣押之債，自亦不得為抵銷
      之標的，從而臺東中小企銀逕以甲○○應負損害賠償責任
      為由而主張抵銷系爭退休金，洵屬無據。
  ５、復參諸93年6月30日公布之勞工退休金條例第29條「勞工
      之退休金及請領勞工退休金之權利，不得讓與、扣押、抵
      銷或供擔保」之規定，即在將前開法理予以明文化，要非
      謂在該條文制定之前、退休金請求權或退休金仍得為抵銷
      之標的。
  ６、而甲○○於85年2月26日已提出退休申請，而生終止僱傭
      契約之效果，退休金請求權即已發生，不因雇用人（即臺
      東中小企銀）"同意"該申請與否而有何影響。嗣甲○○迫
      於臺東中小企銀以免職相脅，而簽署1份同意書；惟依該
      同意書所載，甲○○雖要求比照臺東中小企銀之舊人事管
      理規則第66條而發給資遣費，惟解釋契約，仍應探究當事
      人之真意，不得拘泥文字致失真意（參最高法院19年上字
      第453號判例）。查舊人事管理規則第66條關於退休金與
      退職金之規定，係採同一計算方式，而任職超過25年以上
      者，其超過年數每超過1年更增發2個月退 (休)職金，較
      諸勞基法第53條「工作滿25年」、第55條第1項第1款「最
      高45個基數」等規定相仿。則對於服務滿25年之勞工而言
      ，名為退職金，其性質實屬於顧及勞工老年保障之退休金
      。故甲○○於該份同意書記載要求依舊人事管理規則第66
      條規定發給資遣費，乃委曲求全而使用不同名目，並無放
      棄退休金之意思。再者，兩造對於舊人事管理規則第66條
      所定「薪津」乙項之定義，有極大差異，甲○○主張「薪
      津」一詞應包括「津貼」、而臺東中小企銀則否認，此即
      甲○○起訴之主要請求，並於原審為撤銷之意思表示。由
      此以觀，兩造間似未就「給付之內容」達成一致。則原審
      及前審均認定兩造間就「退休金之給付」互相讓步而達成
      和解之『合意』云云，似嫌速斷！從而，甲○○之退休金
      請求權既不因該同意書之簽署（因兩造並未達成意思表示
      合致）而消滅，且甲○○因已工作滿25年，是所請求臺東
      中小企銀發給之款項，實具有勞工老年保障性質而屬於退
      休金之範疇。故該等退休 (職)金請求權，依前開勞基法
      之宗旨及相關法理，仍不得為扣押、抵銷。
   7、臺東中小企銀主張：事後計算甲○○可領之資遣費應為2,
      366,700元，卻發給289萬元，其多領523,300元應返還，
      而主張抵銷一節。查甲○○所領取之資遣費289萬元，臺
      東中小企銀係依甲○○離職時之薪津27,800元及職務加給
      30,000元為計算基準，乘以50個基數所得之金額，有資遣
      費清冊及薪資袋在卷可稽（見支付命令卷第7、12頁），
      並無臺東中小企銀所指溢發情形。
（九）臺東中小企銀所主張甲○○辦理鳳山分行貸款業務有無疏
      失，導致臺東中小企銀受損？
   1、經查臺東中小企銀從本件起訴後，就一直主張甲○○擔任
      鳳山分行經理而辦理鳳山分行的貸款業務時，有可歸責的
      事由存在，雖然其提出甲○○放款不良的總表為證，另外
      也還提出楊文集、洪瑞烈、俞金華、洪榮憲、蔡振豐借款
      資料為證。惟查甲○○擔任分行經理，並非實地之徵信人
      員。而貸款作業時，相關申貸案件之全套文件，亦非僅臺
      東中小企銀所提之區區數紙而已，一般尚包括「原始借款
      申請書、（達一定額度時）常務董事會授信核覆書、營業
      單位超過授權限額授信核覆書、授信案件報核表」等，本
      件進行迄今，臺東中小企銀均拒不提出或付之闕如，令人
      質疑其說辭之可信度。臺東中小企銀所提之前開「概述一
      覽表、催收紀錄報告表」等私文書，並無承辦人或甲○○
      之簽名或蓋章以示負責，而多份表格記載之日期不一，但
      字跡竟連貫或雷同，疑似係臺東中小企銀臨訟始自行制作
      。甲○○亦否認其形式上及實質上之真正。
  2、從臺東中小企銀所提出的證據當中，固有足以證明在甲○
      ○任職鳳山分行期間，經辦的貸款案中，部分呈現呆帳無
      法完全獲償的情形，但是這些資料並沒有證明甲○○在任
      職經理期間，到底在哪1筆貸款案中，出現了執行職務上
      的疏失導致貸款無法完全獲償，而使得臺東中小企銀受到
      損害。經原審法院、二審前審乃至於本案審理準備程序終
      結為止，臺東中小企銀都無法整理出確實的資料以供審認
      甲○○執行職務所何疏失之處，僅僅一再提出呆帳明細，
      並表示由於銀行已經被整併，資料取得不易云云。復參以
      行政院金融監督管理委員會95年12月14日金管銀 (四)字
      第09540009190號覆函（上證十六），及大股東游淮銀之
      涉嫌掏空公司14億以及有多次因背信、違反證券交易法被
      判刑確定等情，既然臺東中小企銀因為經營不善，而將資
      產營業販售其他機關法人（即荷蘭銀行），顯見臺東中小
      企銀呆帳嚴重的情形，並不是僅僅甲○○所服務的分行而
      已，從臺東中小企銀在87年度將當時逾放嚴重的分行經理
      包含黃棋源、廖嘉壽、陳文章以及甲○○轉任為逾催中心
      一級專員，當年度並未列考績，有考績表附卷可證等情形
      以觀，更可得證，則到底臺東中小企銀經營不善導致呆帳
      嚴重的原因是因為分行經理執行職務上的疏失或是其他經
      營上或是客觀經營環境的變遷，並無法從臺東中小企銀所
      提供的資料中確認。
   3、再者，本次最高法院發回意旨稱：臺東中小企銀於事實審
      一再辯稱：甲○○擔任分行經理期間，未忠實執行職務，
      依公司法第23條第1項規定，應負損害賠償責任，此為重
      要攻擊防禦方法云云。惟公司法第23條第1項規定係90 年
      11月12日始新增訂，甲○○擔任被上訴人銀行鳳山分行經
      理之82年至85年間，本無此條之適用，亦不應影響前審之
      判決基礎。
   4、又行政院金融監督管理委員會96年10月2日金管銀 (四)字
      第09600417820號覆函第3項已指明：「逾放比率係在顯示
      銀行之放款債權可能發生呆帳損失之程度，藉以評估銀行
      放款資產品質之狀況，逾放比率會受經濟狀況影響有所變
      化；故主管機關會根據當時經濟金融狀況及各銀行逾放比
      率之平均值，作為日常監理及採取行政措施之參考；所詢
      83年至87年間並無統一認定之『法定標準』」，有該函在
      卷可稽。足見「逾放款」不得等同於無法回收之「呆帳」
      。「逾放比率」會受經濟狀況影響有所變化，意即：逾放
      之發生，未必係核貸當時果有疏失所致。而逾放比率僅供
      主管機關作為對各銀行日常監理及採取行政措施之參考。
      83年至87年間，主管機關並無一「法定標準」以供認定到
      達多少比例才算逾放比過高。則臺東中小企銀逕可憑空謂
      甲○○所任職分行之逾放比例過高云云，不知本何所據？
      其空言主張，即不足據以為甲○○於核貸時有何疏失之證
      明。
   5、況甲○○擔任臺東中小企銀鳳山分行經理，一切放款業務
      均依臺東中小企銀之「授信審核授權辦法」辦理，於授權
      範圍內核貸，若逾授權額度，則送請總行審查部、總經理
      、授信審核小組或董事會核准，並無違誤：依該審核辦法
      第2條：「本辦法所稱之授權，為授權予各辦事處主任、
      營業單位經理，審查部經理、協理、副總經理、總經理及
      常務董事會（以下簡稱各級主管）、在授權範圍內對本辦
      法所規定之各類授信案件自行核貸」；第3條：「本辦法
      授信對象以財務健全並與本行往來關係正常或將來展望良
      好之客戶（含公司行號及個人戶）且不在政府有關法令規
      定限制範圍內為限」；第4條第4項：「本行授信審核小組
      之成員，由總經理、副總經理、協理、審查部經理、業務
      部經理、稽核室主任及總經理簽報董事長核定後指派之部
      室主管1至2人等組成，由總經理為小組會議召集人，負責
      審核總經理授權權限以上之授信案件」、同條第5項：「
      審核小組審核時，審查部承辦員應列席提出說明，全部參
      加審核人員應表明意見列入紀錄，並以多數議決通過後，
      呈請常務董事會核定之」；第9條：「辦理授信時應依規
      定徵信調查」；該授信辦法之附件一「授信業務作業流程
      及處理時限」亦以圖示說明。故各申貸案，確已依照該授
      信辦法經分行以上之主管層層同意貸予借款人，已難認甲
      ○○依核定內容而同意貸放之行為有何違失。臺東中小企
      銀僅泛言鳳山分行逾放比率過高、申貸案件經拍賣不足受
      償云云，惟迄今未能證明甲○○「核貸時」有何未遵照前
      開授信辦法之情形未盡忠誠義務，已難憑空謂甲○○有何
      過失。至於「核貸後」之授信案件借款人是否按期清償，
      係屬臺東中小企銀之經營風險，該等經營風險尚不得要求
      分行經理一身承擔，且借款人是否按期繳息，亦非分行經
      理於核貸時所能完全精準無誤之判斷。綜上所述，顯難認
      甲○○有何違背注意義務之行為。
貳、臺東中小企銀方面：
一、聲明：
（一）原判決不利於上訴人臺東中小企銀部分廢棄。
（二）甲○○在第一審之訴及假執行之請求駁回。
（三）甲○○之上訴駁回。
（四）如受不利判決，請准提供擔保免為假執行。
二、陳述：
（一）甲○○之資遣係經兩造商議後所為，有系爭同意書可證，
      其法律性質係屬兩造為解決雙方爭執而成立之和解，依民
      法第737條之規定，有使當事人所拋棄之權利消滅及使當
      事人取得和解契約所訂明權利之效力。且勞基法關於退休
      金之規定，勞雇雙方於事前固不得以契約排除其適用，但
      於勞動契約繼續中，應給付退休金之事實如已發生，此時
      勞工依法所享有之退休金請求權，則屬獨立之請求權，依
      契約自由之原則，勞雇雙方自得就此請求權成立和解。又
      自88年3月6日起至本件起訴之日止，已超過1年之除斥期
      間，甲○○主張撤銷其被脅迫所為之意思表示，自非可採
      。是系爭同意書之效力既不容爭執，則依系爭規則第66條
      、第67條之規定核發資遣費289萬元予甲○○，並無違誤
      。
（二）甲○○之所以同意資遣，係因其承辦宏易建設公司、高郡
      建設公司、萬禾建設公司（蔡振豐等）等申請貸款案件有
      重大瑕疵，導致逾放款比例超乎尋常，經統計損失高達2
      億9千零69萬元，損失率達40.2％，甲○○身為分行主管
      ，本應於授信時嚴密作業，謹慎篩選，注意設定內容之正
      確性，並就借款人之財務狀況詳為審核，嚴守授信審核授
      權辦法、擔保品（鑑價處理）辦法之規定。詎卻未盡職責
      ，就行政疏失及經營責任而言均難辭其咎，有嚴重違反工
      作規則之情形，依勞基法第12條第1項第4款之規定，伊本
      可行使解僱權，並無給付資遣費之義務，然因體念甲○○
      服務之年資達34年，始同意從寬以資遣方式處理，故伊發
      給資遣費並非完全依照勞基法第12條第1項第4款或同法第
      11條、第13條但書及第17條之規定，而係依據兩造和解契
      約，依系爭規則第66條、第67條之規定發給。
（三）生活津貼並非計算退職金之基準：依系爭規則第66條、第
      67條之規定，退職金係按員工之薪津及職務加給為計算標
      準，生活津貼並不列入。系爭規則第29條明定待遇分為薪
      津、加給、各項津貼、各項補助、獎金等項目，生活津貼
      屬於各項津貼項下，系爭新規則雖有修改，惟甲○○退職
      時既適用系爭規則，則伊計算資遣費時未將生活津貼計入
      ，並無違誤。勞委會90年12月26日台 (90)勞資二字第006
      2005號函所稱：伊以工作不能勝任為由資遣甲○○之事由
      不存在等語，並未探究逾放係可歸責於甲○○，亦未提及
      伊同意資遣一節，並不足作為有利於甲○○之認定。又依
      司法院民事廳81年10月13日（81）廳民一字第16977號函
      指出，勞基法施行前依工廠法施行細則或工廠法第76條規
      定計算之工資，係以「勞動基準法施行前受僱於適用臺灣
      省工廠工人退休規則之按月支薪工人」為對象，且勞基法
      第84條之2亦規定：適用勞基法前之工作年資，其資遣費
      之給與標準，依當時應適用之法令規定計算，當時無法令
      可資適用者，依各事業單位自訂之規定或勞雇雙方之協商
      計算之。查甲○○並非工廠工人或礦工，不適用臺灣省工
      廠工人退休規則及臺灣省礦工退休規則，自應適用系爭規
      則計算之。
（四）特別休假工資之請求係依勞基法第16條第2項之規定，需
      符合同法第11條或第13條但書之規定，是甲○○之資遣既
      不適用前開規定，自不得請求特別休假期間之工資。
（五）就系爭同意書之效力：
      臺東中小企銀於88年2月24日要求甲○○自動離職，甲○
      ○於同年2月25日提出退休申請書，臺東中小企銀原不准
      甲○○退休，並不願發給資遣費，嗣後讓步願意給付資遣
      費，甲○○遂於同年3月4日簽署系爭同意書，同意臺東中
      小企銀以資遣方式辦理，參以系爭同意書之內容記載：「
      本人 (即甲○○)2月25日申請書向臺東區中小企業銀行申
      請辦理退休一案，由於銀行方面認為本人擔任鳳山分行經
      理期間所負責承作各案，逾放金額偏高，造成鉅額損失，
      無法同意本人退休，但本人自認清白坦蕩，並無違失，在
      不得已情況下，同意由銀行方面以資遣方式辦理，發給本
      人資遣費 (資遣費比照人事管理規則 (即系爭規則)第66
      條、第67條退職金規定辦理)，惟日後經銀行方面詳細查
      證結果，認為本人有違失之處，本人願意負應負之責。」
      等語明確，足認系爭同意書確係兩造為解決爭執，互相讓
      步，以終止爭執之結果，是系爭同意書為和解契約之性質
      。再查甲○○於88年2月25日提出退休申請書時，已取得
      退休金之請求權，依「契約自由」之原則，甲○○事後拋
      棄其已取得之權利，並約定以系爭規則第66條、第67條等
      規定作為計算資遣費之方式，可認與法無違，系爭同意書
      之內容應為有效。
（六）生活津貼不應計入薪津項下作為計算退休金或資遣費之基
      礎
   1、按解釋契約固須探求當事人之真意，不能拘泥契約之文字
      ，但契約文字業已表示當事人真意，無須別事探求者，即
      不得反捨契約文字而更為曲解 (最高法院17年上字第1118
      號判例參照)。查系爭規則第66條規定：「員工在本行服
      務滿5年以上退休或退職時，給予退 (休)職金，按該員退
      職當月之員工薪津及職務加給，依左列標準1次支給之。
      任職超過25年以上者，除照左列標準支給外，其超過年數
      每超過1年增發2個月退 (休)職金計之。」，已明定退休
      金之計算係按退職當月之員工「薪津」及「職務加給」為
      計算標準，而排除員工每月所得領取薪資內之其他項目，
      其規定內容甚為明確，揆諸前開判例意旨，自不得任意曲
      解，參以同規則第29條規定：「員工之待遇分為薪津、加
      給、各項津貼 (包括房租、出納、機車、執勤、加班等)
      、各項補助、獎金等，其支給標準另定之。」及臺東中小
      企銀所提出之系爭舊標準表，將「生活津貼」與「薪津」
      分別編列，顯見「生活津貼」項目並不包括在「薪津」項
      目之內。
   2、再查甲○○經資遣時有效之人事管理規則乃系爭規則，甲
      ○○之權利義務自應依系爭規則之規定予以規範，至於系
      爭新規則如何訂定，與本件並無關連。且查於勞基法適用
      前計算退休金時，是否將工資全部均納入計算標準內，抑
      或僅以工資中之一部分項目納入計算標準內，依法屬於事
      業單位訂定退休規則之權責內事項，是臺東中小企銀基於
      自身內部管理，訂有人事管理規則，將員工之待遇分為薪
      津、加給、各項津貼 (包括房租、出納、機車、執勤、加
      班等)、各項補助、獎金等項目，且於每月薪資明細中，
      分列「薪津」、「職務加給」、「生活津貼」等項目，並
      明定退休金計算基準僅包括「薪津」及「職務加給」，並
      無違反法律強制規定。再者，本件兩造勞雇關係嗣後雖因
      有勞基法之適用對資遣費另有規定計算之標準 (即以平均
      工資計算)，但勞基法之適用不得溯及既往，自不得執此
      規定認臺東中小企銀於勞基法適用前，在員工薪資中設「
      生活津貼」項目，並規定其員工退休金計算標準不包括「
      生活津貼」項目，有違誠實信用原則。
（七）臺東中小企銀是否應給付特別休假25日之工資？
      查甲○○簽立系爭同意書同意臺東中小企銀資遣時，僅表
      示「同意由銀行方面以資遣方式辦理，發給本人資遣費(
      資遣費比照人事管理規則第66條、第67條退職金規定辦理
      )」，並未保留此項特別休假之請求權，則其不得再主張
      此項權利，故臺東中小企銀無需給付其應休而未休特別休
      假25日之工資。
（八）臺東中小企銀之抵銷抗辯有無理由？「公司負責人應忠實
      執行業務，並盡善良管理人之注意義務，如有違反，致公
      司受有損害者，負損害賠償責任」公司法第23條第1項規
      定。甲○○在擔任臺東中小企銀鳳山分行經理，即為該分
      行之負責人，自應忠實執行業務，盡善良管理人之義務，
      如有違反，致臺東中小企銀受有損害，甲○○應負損害賠
      償責任。甲○○未忠實執行業務，亦未盡善良管理人之義
      務，造成臺東中小企銀損害之情形，臺東中小企銀於第一
      審答辯 (二)狀第1段第3、4點敘明，並有臺東中小企銀稽
      核所做被證一、二之總表、一覽表之重大違失之具體事實
      為據。「查雇主按月提撥之勞工退休準備金及受領職業災
      害補償之權利，核與勞工請領退休金之權利，性質上並不
      相同。勞基法第56條第1項及第61條第2項僅規定勞工退休
      準備金及勞工受領職業災害補償之權利，不得抵銷，對於
      勞工請領退休金之權利，既無禁止抵銷之明文，即非不得
      為抵銷之標的。原審認勞工請領退休金之權利，應類推適
      用上開規定，不得為抵銷之標的，其所持法律上之見解，
      非無可議。次查抵銷不以雙方之債權明確為要件，主張抵
      銷之一方，祇須對於他方確已備抵銷之債權即可，至他方
      對其主張抵銷之債權縱有爭執，非不得由事實審法院調查
      確定其債權金額，以供抵銷。上訴人主張：被上訴人在其
      經理任內不依規定逾越權限超貸關係戶，致伊受有1, 253
      萬5,367元之損害，伊得以對被上訴人之上開損害賠償債
      權與被上訴人對伊之系爭退休金債權抵銷云云，業據其提
      出授信案件分層授權準則、徵信調查表、借據、分配表等
      件為證。原審未遑查明上訴人上開主張是否實在，遽為不
      利於上訴人之判決，自難謂合。上訴論旨，指摘原判決不
      當，求予廢棄，非無理由。」最高法院88年台上字第16
      47號判決 (被證十四)，故甲○○對臺東中小企銀所造成
      之損害，臺東中小企銀主張如甲○○請求之給付有理由時
      ，臺東中小企銀則主張損害與請求金額抵銷。
（九）臺東中小企銀所主張甲○○辦理鳳山分行貸款業務有無疏
      失，導致臺東中小企銀受損？
      查甲○○在擔任臺東中小企銀鳳山分行經理期間，因其違
      背相關規定而有逾期放款造成臺東中小企銀重大損失約2
      億9,069萬6千元，詳見一審被證二十九、三十、三十四、
      四十二、四十九、八十五－九十二、九十四－九十八。至
      於甲○○辦理鳳山分行貸款業務有無疏失，由於銀行已經
      被整併，資料取得不易，並無法提出適足之證據。
    理  由
壹、程序上事項
一、本件上訴人臺東中小企銀之法定代理人，於第二審程序中變
    更為李玉洲，於第三審程序中先後變更為林良田、賴文獻，
    茲其具狀聲明承受訴訟，核無不合，先予敘明。另外臺東中
    小企銀的不良債權、資產以及營業已經被標售，但是公司仍
    未解散，有行政院金融監督管理委員會函可稽，則臺東中小
    企銀仍具有當事人能力，先此敘明。
二、本件訴訟，甲○○起訴請求之範圍包含退休金差額、特別休
    假工資以及預告期間工資，原審就特別休假工資判命臺東中
    小企銀給付78,000元，駁回其餘之訴。兩造均上訴，本院前
    審再判命臺東中小企銀給付退休金差額170萬元，駁回兩造
    其餘上訴，並廢棄有關利息起算日部分之原審判決，臺東中
    小企銀上訴最高法院，甲○○則未上訴，則甲○○原審請求
    預告工資部分以及91年1月9日前之利息部分均已敗訴確定，
    因此本院僅就退休金差額以及特別休假部分審理，而利息起
    算日均為91年1月10日。
三、上訴人甲○○在本院前審上訴聲明原為請求臺東中小企銀再
    給付1,883,600元（本院上訴審卷第125頁），但在本院上訴
    聲明則減縮為請求臺東中小企銀再給付170萬元（本院卷第
    175頁），依民事訴訟法第446條第1項、第255條第1項第3款
    之規定應允許之。
四、臺東中小企銀在原審主張甲○○負損害賠償責任，係依據侵
    權行為之法律關係。經本院曉諭確認是否包含依照兩造間契
    約之法律關係請求債務不履行之損害賠償，臺東中小企銀主
    張併同主張包含契約法律關係之債務不履行損害賠償以及依
    照公司法第23條所規定之公司負責人責任規定（本院卷 (一
    )第173頁），本院認為臺東中小企銀所請求的基礎事實同一
    ，判斷的爭點也都在於甲○○在執行職務過程中對於臺東中
    小企銀所生的呆帳損失是否有可歸責之事由存在，依照民事
    訴訟法第446條第1項之規定，應准許之。
貳、兩造爭執要點
一、本件上訴人甲○○起訴主張：其自54年4月2日進入臺東中小
    企銀工作，臺東中小企銀於88年2月24日要求其立即離職，
    臺東中小企銀尚欠部分退休金以及特別休假費未給付。臺東
    中小企銀則以已經完全給付，且甲○○執行職務有疏失造成
    臺東中小企銀受有損害，應予抵銷等語資為抗辯之理由。
二、本案爭點
（一）系爭同意書之效力如何？
（二）是否應將生活津貼計入薪津項下作為計算退休金或資遣費
      之基礎？
（三）臺東中小企銀是否應給付應休而未休特別休假25日之工資
      ？
（四）臺東中小企銀之抵銷抗辯有無理由？
（五）甲○○辦理臺東中小企銀鳳山分行貸款業務有無疏失，導
      致臺東中小企銀受損？
參、得心證之理由
一、系爭同意書之效力為何？
（一）按因被詐欺或被脅迫，而為意思表示者，表意人得撤銷其
      意思表示，民法第92條第1項前段固定有明文，然依同法
      第93條之規定，該項撤銷應於發見詐欺或脅迫終止後，1
      年內為之。次按民法第92條第1項所謂被脅迫而為意思表
      示，係指因相對人或第三人以故意告以危害，致生畏怖所
      為之意思表示而言，且此項脅迫必以不法之危害為限（最
      高法院54年度台上字第2955號判決意旨參照）。上訴人甲
      ○○主張：臺東中小企銀以「若要領資遣費，就要移送法
      辦」等語脅迫其簽署同意書，其已於本件訴訟程序中撤銷
      此項受脅迫之意思表示云云。然查上訴人甲○○簽署系爭
      同意書之日期為88年3月5日，距其起訴即聲請本件支付命
      令之日期（即90年12月24日）已達2年9月之久，顯逾1年
      之除斥期間，依上開規定，其已喪失撤銷該意思表示之權
      利。
（二）次按稱和解者，謂當事人約定，互相讓步，以終止爭執或
      防止爭執發生之契約；和解有使當事人所拋棄之權利消滅
      及使當事人取得和解契約所明訂權利之效力，民法第736
      條、第737條分別定有明文。而所謂爭執乃當事人主觀上
      之問題，只要主觀上有所爭執，則客觀上法律關係之種類
      如何，並無限制，惟其關係須得由當事人自由處分者始可
      。又退休金請求權不得預先拋棄，但取得請求權後自願拋
      棄，則為法之所許，上訴人甲○○於離職領取慰勞金時，
      曾出具同意書內載「自民國71年2月1日起離職並自願放棄
      請領退休金及其他請求權‧‧‧」云云，為上訴人甲○○
      所不爭執，其既已放棄請領退休金及其他請求權，自不得
      再對臺東中小企銀為前述之請求（最高法院72年度台上字
      第1545號判決意旨參照）。且臺東中小企銀於88年2月24
      日要求甲○○自動離職，甲○○於同年2月25日提出退休
      申請書，臺東中小企銀原不准甲○○退休，並不願發給資
      遣費，嗣後讓步願意給付資遣費，甲○○遂於同年3月4日
      簽署系爭同意書，同意以資遣方式辦理等情，已如前述。
      參以系爭同意書之內容記載：「本人（即甲○○）2月25
      日申請書向臺東區中小企業銀行申請辦理退休一案，由於
      銀行方面認為本人擔任鳳山分行經理期間所負責承作各案
      ，逾放金額偏高，造成鉅額損失，無法同意本人退休，但
      本人自認清白坦蕩，並無違失，在不得已情況下，同意由
      銀行方面以資遣方式辦理，發給本人資遣費（資遣費比照
      人事管理規則〈即系爭規則〉第66條、第67條退職金規定
      辦理），惟日後經銀行方面詳細查證結果，認為本人有違
      失之處，本人願意負應負之責」等語明確，足認系爭同意
      書確係兩造為解決爭執，互相讓步，以終止爭執之結果。
      況證人即當時擔任臺東中小企銀人事主任之陳英明在本院
      前審結證稱：臺東中小企銀關於資遣與退休給予之標準是
      一樣，給甲○○資遣給付是協商結果；根據人事管理之理
      論與實務，甲○○當然是拋棄退休金請求權等語明確。是
      臺東中小企銀辯稱系爭同意書為和解契約之性質一節，堪
      認可採。
（三）綜上，系爭同意書之內容應為有效。是上訴人甲○○主張
      臺東中小企銀應准其退休，並依退休標準發給退休金云云
      ，難認有據。
二、是否應將生活津貼計入薪津項下作為計算資遣費之基礎？
（一）依前所述，系爭同意書為兩造和解契約之內容，而系爭同
      意書復載明：「資遣費比照人事管理規則〈即系爭規則〉
      第66條、第67條退職金規定辦理」。又臺東中小企銀適用
      勞基法後，其董事會至88年11月26日始頒定實施新人事管
      理規則（即前所稱之系爭新規則，詳本院上訴審卷第198
      頁）。是兩造和解契約所約定資遣費之計算，應適用85年
      2月14日修訂之舊人事管理規則（即前所稱之系爭規則，
      詳原審卷第1宗第95頁以下），應無庸疑。
（二）惟按「工資」依勞基法第2條第3款規定，係指「勞工因工
      作而獲得之報酬，包括工資、薪金及按計時、計日、計月
      、計件以現金或實物等方式給付之獎金、津貼及其他任何
      名義之經常性給與均屬之」。此項規定在勞基法實施前，
      工廠法施行細則第4條亦有相類似之規定。「工資」是勞
      工給付勞務之對價並受到法律保護，而有基本工資及禁止
      雇主巧立名目規避之概括性規定。因此，關於工資之認定
      即不能單純之字面文義解釋，而係就其是否屬「勞務之對
      價」及「經常性之給與」，至於其給付名稱為何，則非所
      問（最高法院92年台上字第2108號判決參照）。本件雖非
      依勞基法所規定「工資」內容而為判斷，然仍應參酌其精
      神，始為公允。
（三）系爭舊人事管理規則，係由其董事會所訂定，其中第66條
      規定：「員工在本行服務滿5年以上而退休或退職時，給
      予退（休）職金按該職退職當月之員工薪津及職務給付，
      依左列標準1次支給之。任職超過25年以上者，除照左列
      標準支給外，其超過年數每超過1年增發兩個月退（休）
      職金計之」；雖就退職金之計算係按退職當月之員工「薪
      津」及「職務加給」為計算標準，然此「薪津」內容究竟
      為何，則無明確載明其定義。另觀該舊人事管理規則第五
      章「待遇」中，第29條規定：「員工之待遇分為薪津、加
      給、各項津貼（包括房租、出納、機車、執勤、加班等）
      、各項補助、獎金等，其支給標準另定之」；第30條規定
      ：「員工之薪津均以月額計算，惟新進及復職員工之薪津
      ，自報到日起支給之。員工解職時，其薪津自離職之日停
      止支給」；第31條規定：「新進試用人員之薪俸以正式錄
      用職位起薪90％發給之」；均無「生活津貼」之名詞。另
      依臺東中小企銀所提之薪資支給標準表（見原審卷第3宗
      第159頁，其中所定生活津貼數額大部分高於本俸數額）
      ，則均將「生活津貼」列為「勞務之對價」，且係「經常
      性之給與」。況上訴人甲○○離職前1月（即88年2月），
      其每月得領取之「生活津貼」為34,000元，尚高於其「本
      俸」27,800元（詳支付命令卷第12頁）；若謂上訴人甲○
      ○每月領取之「薪津」，不包括「生活津貼」，實不合理
      。
（四）臺東中小企銀雖主張依其薪資支給標準表之內容，已將薪
      津（本俸及年功俸）、生活津貼、職務加給明確劃分云云
      。然前揭舊人事管理規則第29條所定之各項津貼，係指房
      租、出納、機車、值勤、加班等津貼，並未明定「生活津
      貼」；其中除房租可認係屬生活津貼外，其他出納、值勤
      、加班等都是屬於工作津貼，而機車乃屬於交通津貼，而
      這種津貼常不具確定性，須從事出納、值勤、加班時始得
      領取。而依前揭舊人事管理規則第29條授權訂定之薪資支
      給標準表之「生活津貼」，雖隨職務不同而有高低之分，
      但卻是每一職務之生活津貼都是固定，不論有無從事特別
      工作均得領取，此種固定之給付顯屬勞工因工作而獲得之
      報酬，並具經常性，應係屬於員工報酬的一部分，自係前
      揭舊人事管理規則第29條規定「薪津」中之一部分。臺東
      中小企銀之薪資支給標準表雖將「生活津貼」與「薪津（
      本俸及年功俸）」分別列出，惟已違反其母法即前揭舊人
      事管理規則第29條之規定，其以此抗辯，難謂有理。
（五）再以前揭舊人事管理規則全文觀察，其在獎懲、遷調、福
      利規定薪津時，均特別括號註明不包括職務加給，惟有在
      第66條規定退（休）職金時，係規定薪津及職務加給。此
      種規定方式參照前述之薪資支給標準表之結構：薪津（本
      俸及年功俸）及生活津貼係屬固定，每一層級之員工均可
      領取，而職務加給則只有科（課）長以上始得領取，因此
      於該人事規則第29條之外談及薪津時，均明文將職務加給
      作特別之排除（見該規則第53、60、63條規定）。若謂薪
      津本即不包括生活津貼及職務加給，則職務加給根本也沒
      有特別明文加以排除之必要。且該人事管理規則第66條，
      係規定於第11章「恤養」，本章訂定之宗旨係在照顧員工
      退休後之生活，因此即必須以照顧員工對員工有利之方向
      解釋，始符正義原則。該人事管理規則第66條規定退（休
      ）職金應係以該員退職當月之員工薪津及職務加給，按照
      服務年資折算給予，因此此處之薪津，應指本俸、年功俸
      及生活津貼，否則沒有特別將職務加給明文加入之必要。
      前揭之舊人事管理規則規定前後之出入，益足顯示該人事
      管理規則內所規定之薪津顯非僅指本俸及年功俸，尚應包
      括生活津貼部分，始符合該人事管理規則整體之規範。另
      從文義上觀察，若薪津僅只包含本俸及年功俸，則儘可使
      用薪俸或本俸之名稱，而無稱薪津用語之必要，「薪津」
      一詞在文義上自令人容易包括固定之津貼。此對照臺東中
      小企銀於88年11月26日實施之新人事管理規則第27條「行
      員待遇分薪資，各項加給、津貼、獎金，其支給標準及辦
      法，均另定之。前項薪資包括薪俸、生活津貼、主管及職
      務加給3項之合計數，均以月計之」之規定；與前揭之舊
      人事管理規則第29條比較，在薪津或薪資之後也都是規定
      包含各項加給、津貼、獎金，與其前條文結構相同。新人
      事管理規則該條增訂第2項規定薪資包括薪俸、生活津貼
      與主管與職務加給，不過是將前揭舊人事管理規則之薪津
      內涵加以明確化而已，並非將原不包括之生活津貼及主管
      或職務加給額外納入薪資範圍，益足證明前項之論述。
（六）基上所述，本件系爭「生活津貼」係一種「勞務之對價」
      及「經常性之給與」，應係系爭舊人事管理規則第66條中
      所定「薪津」之一部分。上訴人甲○○主張其資遣費部分
      ，「生活津貼」為「薪津」之一部分，應包括在計算資遣
      費之基準內，自非無據，應認為有理由（最高法院93年度
      台上字第844號、94年度台上字第1649、2221號判決參照
      ）。
（七）從而，上訴人甲○○依系爭同意書、舊人事管理規則第66
      條規定，請求臺東中小企銀給付退職當月「生活津貼」34
      000元乘以50個基數之1,700,000元，及法定遲延利息（自
      支付命令送達之91年1月9日翌日起算）部為有理由。應予
      准許。
三、臺東中小企銀是否應給付應休而未休特別休假25日之工資？
（一）按勞工之特別休假應在勞動契約有效期間為之，惟勞動契
      約之終止，如係可歸責於雇主之原因時，雇主應發給未休
      完特別休假日數之工資。而所謂可歸責於雇主之原因尚非
      僅以勞基法所列各條終止勞動契約之條次為判斷，仍應就
      各條規定之情事依事實個案認定之，如年度開始雇主即強
      制勞工退休，致勞工未能有充分時間安排特別休假時，雇
      主應發給勞工未休完特別休假日數之工資。
（二）上訴人甲○○主張：其係因被迫離職，致未有充分時間安
      排特別休假，依行政院勞工委員會79年12月27日台 (79)
      勞動二字第21776號、82年7月27日台 (82)勞動二字第440
      64號等函示內容，臺東中小企銀自應給付其未休完特別休
      假日數之工資。查臺東中小企銀於88年2月24日突然通知
      上訴人甲○○應立即自動離職，嗣雖經兩造折衝，終以和
      解方式終止爭執，然兩造間勞動契約之終止，確屬突然，
      且處理步調急促，短短10日間，即函令上訴人甲○○資遣
      ，上訴人甲○○於此短暫時日中，思索如何爭取自己權益
      尚有不及，何來充分時間安排特別休假之事？且衡諸臺東
      中小企銀為上訴人甲○○之雇主，於勞資關係中處於較強
      勢之地位，就兩造勞動契約之終止，亦屬主動之一方，上
      訴人甲○○固然得爭取較有利之離職時間，然對於遭強烈
      要求立即終止勞動契約之態度實力不從心，更難爭取時間
      來安排特別休假。足認上訴人甲○○於勞動契約終止時，
      未能及時安排特別休假一事確應歸責於臺東中小企銀。揆
      諸上開說明，臺東中小企銀自有給付上訴人甲○○未休完
      特別休假工資之義務。至臺東中小企銀辯稱：特別休假工
      資係以勞基法第16條第2項為依據，本件勞動契約終止與
      法定要件未合云云，容有誤會，尚非可採。
（三）次查上訴人甲○○未休完之特別休假日數為25日，經資遣
      前6個月之平均工資為93,600元，均為兩造所不爭執。故
      臺東區中小企業銀行股份有限公司應給付之應休而未休特
      別休假工資為78,000元（93,600÷30×25＝78,000）。
四、臺東中小企銀之抵銷抗辯有無理由？
    臺東中小企銀主張：事後計算甲○○可領之資遣費應為2,36
    6,700元，卻發給289萬元，其多領523,300元應返還，而主
    張抵銷一節。查上訴人甲○○所領取之資遣費289萬元，臺
    東中小企銀係依甲○○離職時之薪津27,800元及職務加給30
    000元為計算基準，乘以50個基數所得之金額，有資遣費清
    冊及薪資袋在卷可稽（見支付命令卷第7、12頁），並無臺
    東中小企銀所指溢發情形。
五、甲○○辦理臺東中小企銀鳳山分行貸款業務有無疏失，導致
    臺東中小企銀受損？
（一）按臺東中小企銀主張甲○○在任職鳳山分行經理期間，因
      為辦理貸款職務不當，造成臺東中小企銀無法收回的呆帳
      損失，依據侵權行為、契約債務不履行以及公司法第23條
      規定之法律關係應由甲○○賠償臺東中小企銀之損害，並
      主張與甲○○所請求之前述資遣費相互抵銷。雖然其抵銷
      之抗辯只是屬於一種防禦方法，但是由於是臺東中小企銀
      主張其損害賠償請求權存在，則依照民事訴訟法第277條
      之規定，自應由臺東中小企銀就請求權存在的事實負舉證
      責任。而兩造對於甲○○任職鳳山分行經理期間所造成的
      呆帳是否可歸責於甲○○有所爭執，理應由主張有事由存
      在之臺東中小企銀負舉證責任。而由於甲○○是擔任銀行
      分行經理，就銀行業務之特性而言，辦理貸款收取利息固
      然是銀行獲取利潤的最穩定方法，但是也同樣存在因為外
      在經濟環境的變化或者是內部徵信作業的缺漏導致貸款無
      法收回的風險存在，而由於貸款無法收回的風險對於銀行
      之經營有重大影響，連帶地會影響到存款戶的權益，更進
      而影響到社會的金融秩序，因此對於銀行業務的經營，國
      家透過由銀行法所建立的一套完整體系包含行政院金融監
      督管理委員會等等組織、風險控管的機制來確保銀行的正
      當經營，可見貸款無法回收的風險對於銀行的經營者而言
      是一項最重大的責任，因而銀行經營者，對於內部徵信、
      貸款監控、帳款催收等等業務，除必須負責建立起一套有
      效的機制之外，也必須選任適當的人選主持各項業務，更
      必須最終負起經營成敗的責任，因此當銀行經營者對於所
      屬員工主張因為員工執行職務所有缺失，導致銀行受到貸
      款無法回收的損害時，銀行不能只是以所屬員工執行辦理
      貸款業務導致貸款無法回收為理由，主張所屬員工對於執
      行職務可歸責的事由，並要求所屬員工負契約上債務不履
      行或者是侵權行為之損害賠償責任，而必須證明所屬員工
      在辦理貸款業務過程中，在哪一項業務的執行上違反了銀
      行內部的規定或者是一般執行業務的準則。
（二）臺東中小企銀主張甲○○擔任鳳山分行經理，承辦貸款有
      疏失造成臺東中小企銀鉅額損失，並且提出弘易建設公司
      、高郡建設公司、萬禾建設公司 (含蔡振豐)案為例 (原
      審卷 (一)第73頁)之事實，雖據提出臺東中小企銀經理人
      員貸款案件債權評估總表、甲○○經理承作授信案件作業
      違失權責概述一覽表、87年度主管人員考績、臺東中小企
      銀內部公文、臨時提案表 (原審卷 (一)第82頁以下)為證
      ，其中內部公文以及臨時提案表均記載因為甲○○辦理貸
      放業務造成公司鉅額虧損，因此要求甲○○自動辭職，否
      則考績將列丙等免職，不過這些文件都是臺東中小企銀的
      內部文件，雖然有一定的可信度，但是要成為證明甲○○
      的契約責任或侵權責任，自應有更客觀的文件數據證明甲
      ○○在辦理貸放業務過程中卻有疏失，而以臺東中小企銀
      的公司規模，既然設有多家分行，又有內部稽核室，隨時
      對於經理人員辦理的業務加以考核，理應有完整的資料以
      供查證，惜臺東中小企銀在91年5月23日以書狀陳報 (原
      審卷 (一)第108頁)稱由於資料繁多，無法按期提出，而
      僅提出3件最高法院有關經理人員承辦貸款業務疏失導致
      公司受損之判決供參考，嗣後再提出各營業單位授信授權
      等級函、授信流程表等文件為證 (原審卷 (一)第197頁)
      ，卻始終遲遲無法提出甲○○辦理上述貸款案件之貸款申
      請書、授信內部審查文件、董事會紀錄、臺東中小企銀行
      使債權之結果等文件為證。臺東中小企銀遂於91年11月21
      日將甲○○所服務鳳山分行遭列為放款損失案件轉列呆帳
      報告表以及各個呆帳所附之借款申請書、個人授信評分表
      、不動產實查鑑定表共計43份為證，但這些呆帳資料中並
      沒有臺東中小企銀所指出逾放最嚴重的3家建設公司的貸
      款資料，則該3家建設公司的貸款是否因為超出甲○○之
      核貸權限而由臺東中小企銀董事會作出決定，無從得知。
      而臺東中小企銀所提出的貸款呆帳資料中，例如潘素珠以
      亞洲渡假村設定抵押，在徵信時評估有1,858,343元的價
      值，評估經濟收入尚可，借款金額185萬元，而抵押品核
      定拍賣底價是200萬元，並沒有明顯高估抵押品的情形。
      其他臺東中小企銀所提出的資料也都無法證明甲○○辦理
      業務，有何違反銀行內部的規定或者是一般執行業務的準
      則之情形。
（三）從臺東中小企銀所提出的證據當中，固有足以證明在甲○
      ○任職鳳山分行期間，經辦的貸款案中，部分呈現呆帳無
      法完全獲償的情形，但是這些資料無法證明甲○○在任職
      經理期間，到底在哪1筆貸款案中，出現了執行職務上的
      疏失導致貸款無法完全獲償，而使得臺東中小企銀受到損
      害，經原審法院、本院前審乃迄至本院準備程序終結為止
      ，臺東中小企銀都無法整理出確實的資料以供本院審認甲
      ○○執行職務所何疏失之處，僅僅一再提出呆帳明細，並
      表示由於銀行已經被整併，資料取得不易，則參照前述行
      政院金融監督管理委員會的覆函，既然臺東中小企銀因為
      經營不善，而將資產營業販售其他機關法人，顯見臺東中
      小企銀呆帳嚴重的情形，並不是僅僅是甲○○所服務的分
      行而已，從臺東中小企銀在87年度將當時逾放嚴重的分行
      經理包含黃棋源、廖嘉壽、陳文章以及甲○○轉任為逾催
      中心一級專員，當年度並未列考績，有考績表附卷可證等
      情形以觀，更可得證，則到底臺東中小企銀經營不善導致
      呆帳嚴重的原因是因為分行經理執行職務上的疏失或是其
      他經營上或是客觀經營環境的變遷，並無法從臺東中小企
      銀所提供的資料中確認。則既然臺東中小企銀並未能提出
      適足的證據，自應認為臺東中小企銀就所主張的事實舉證
      不足，從而臺東中小企銀所主張對於甲○○有損害賠償請
      求權存在，即無可採。
參、結論
一、綜合上情，甲○○主張：「生活津貼」為「薪津」之一部分
    ，應包括在計算資遣費之基準內，及臺東中小企銀應給付應
    休而未休特別休假25日之工資，為可採信；臺東中小企銀抗
    辯該資遣費之計算基準，僅為其薪資支給標準表中之「薪津
    」，並不包括「生活津貼」，及不應給付應休而未休特別休
    假25日之工資，諉無可採。從而，甲○○依系爭同意書、臺
    東中小企銀所定之舊人事管理規則第66條規定，請求臺東中
    小企銀給付退職當月「生活津貼」34,000元乘以50個基數之
    1,700,000元，與應休而未休特別休假工資為78,000元，及
    法定遲延利息（自支付命令送達之91年1月9日翌日起算）部
    分，為有理由，應予准許。原審就上開上訴人甲○○應准許
    部分，為上訴人甲○○敗訴之判決，尚有未洽；上訴意旨求
    予廢棄改判，為有理由，爰由本院予以廢棄改判如主文第2
    項所示。又上訴人甲○○勝訴部分，兩造分別陳明願供擔保
    為准、免假執行之宣告，經核於法並無不合，本院審酌本件
    退休金給付為甲○○所賴以供退休生活所用之費用，爰從低
    酌定相當擔保金額准許之。臺東中小企銀之上訴則無理由，
    應予駁回。
二、本件事證已臻明確，兩造其餘攻擊防禦方法，對本件判決之
    結果無影響，核無一一審究必要，附此敘明。
三、據上論結，本件上訴為一部有理由，一部無理由，依民事訴
    訟法第450條、第449條第1項、第79條、第463條、第390條
    第2項、第392條第2項，判決如主文。
中    華    民    國    97    年    4    月    17    日
                  勞工法庭審判長 法  官  謝志揚
                                 法  官  劉雪惠
                                 法  官  賴淳良
以上正本係照原本作成。
如不服本判決，應於收受送達後20日內向本院提出上訴書狀，其
未表明上訴理由者，應於提出上訴後20日內向本院補提理由書狀
(均須按他造當事人之人數附繕本)上訴時應提出委任律師或具有
律師資格之人之委任狀；委任有律師資格者，另應附具律師及格
證書及釋明委任人與受任人有民事訴訟法第466條之1第1項但書
或第2項 (詳附註)所定關係之釋明文書影本。
                                 書記官  邱廣譽
中    華    民    國    97    年    4     月    17    日
附註：
民事訴訟法第466條之1(第1項、第2項)：
對於第二審判決上訴，上訴人應委任律師為訴訟代理人。但上訴
人或其法定代理人具有律師資格者，不在此限。
上訴人之配偶、三親等內之血親、二親等內之姻親，或上訴人為
法人、中央或地方機關時，其所屬委任人員具有律師資格並經法
院認為適當者，亦得為第三審訴訟代理人。


司法院資訊處製作；財團法人民間司法改革基金會備份。
